ACORDAO-COMPLETO-2519249

ACÓRDÃO 1925/2022 ATA 9/2022 - PRIMEIRA CÂMARA

VISTOS, relatados e discutidos estes autos de admissão pelo Banco do Brasil S.A.
ACORDAM os ministros do Tribunal de Contas da União, reunidos em sessão desta 1ª Câmara, ante as razões expostas pelo relator, e com fundamento nos arts. 1º, V, e 39, I, da Lei 8.443/1992, em:
9.1. considerar legal, para fins de registro, o ato de admissão de Rafael de Freitas Madureira (32340/2017, peça 3) , com fulcro no art. 260, § 1º, do RI/TCU;
9.2. informar ao interessado que esta deliberação poderá ser consultada, após sua publicação, no endereço eletrônico www.tcu.gov.br/acordaos;
9.3. encerrar o processo e arquivar os presentes autos.

Atos de admissão.

Primeira Câmara

Banco do Brasil S.A.

3. Interessado: Rafael de Freitas Madureira (XXX.422.181-XX).

13.1. Ministros presentes: Benjamin Zymler (na Presidência) e Jorge Oliveira.
13.2. Ministro-Substituto convocado: Augusto Sherman Cavalcanti.
13.3. Ministro-Substituto presente: Weder de Oliveira (Relator).

WEDER DE OLIVEIRA

Adoto como relatório, com ajustes de forma pertinentes, a instrução elaborada no âmbito da Secretaria de Fiscalização de Integridade de Atos e Pagamentos de Pessoal e de Benefícios Sociais (Sefip) [footnoteRef:2]: [2:  Peça 5.] 
"INTRODUÇÃO
Trata-se de ato de admissão, submetido, para fins de registro, à apreciação do Tribunal de Contas da União (TCU) , de acordo com o art. 71, inciso III, da Constituição Federal.  O ato foi cadastrado e disponibilizado ao TCU por intermédio do Sistema e-Pessoal, na forma do art. 2º e 4º da Instrução Normativa TCU 78/2018.
O ato desse processo pertence às seguintes unidades:
Unidade emissora: Banco do Brasil S.A.
Unidade cadastradora:  Banco do Brasil S.A.
Subunidade cadastradora: BANCO DO BRASIL - SUC.
EXAME TÉCNICO
Procedimentos aplicados
Os procedimentos para exame, apreciação e registro de atos de pessoal encontram-se estabelecidos na Instrução Normativa TCU 78/2018 e na Resolução TCU 206/2007. Essas normas dispõem que os atos de pessoal disponibilizados por meio do e-Pessoal devem ser submetidos previamente a críticas automatizadas, com base em parâmetros predefinidos.
As críticas das informações cadastradas na etapa de coleta do ato foram elaboradas e validadas levando-se em conta as peculiaridades de cada ato. Os itens verificados nessa etapa são inerentes a dados cadastrais, fundamentos legais, mapa de tempo, ficha financeira, assim como eventuais ocorrências de acumulação. Trata-se de verificações abrangentes, minuciosas e precisas e sem a necessidade de ação humana e, portanto, menos suscetível a falhas. As críticas aplicadas estão discriminadas no sistema, no Menu e-Pessoal, opção 'Crítica', que podem ser acessadas mediante concessão de perfil específico a servidores do TCU responsáveis pela análise.
Além das críticas automatizadas, há verificação humana adicional no caso de haver alertas do sistema ou informações não formatadas, como esclarecimentos do gestor ou do controle interno.  
As críticas também consideram os registros do Sistema Integrado de Administração de Recursos Humanos (Siape) . O Siape disponibiliza informações atualizadas sobre as parcelas que integram os proventos, diferentemente, portanto, do e-Pessoal, que informa as parcelas no momento do registro do ato. 
Essa confrontação com o Siape fornece uma visão atual e verdadeira da situação, o que permite descaracterizar irregularidades e inconsistências que, embora constantes do e-Pessoal, já foram corrigidas.
As verificações detectadas no ato encontram-se discriminadas na aba de pendências do ato no sistema e-Pessoal, bem como no espelho do ato contemplado por esta instrução.
Exame das Constatações
Ato: 32340/2017 - Interessado: RAFAEL DE FREITAS MADUREIRA - CPF: XXX.422.181-XX
Parecer do Controle Interno: considerar o ato Legal.
Constatação e análise: 
1.1.1. Data da contratação é posterior à data de validade do processo seletivo.
Justificativa do Gestor de Pessoal: Decisão Judicial. O gestor anexou os seguintes documentos: 00784-2015-015-10-00-5-RO-Sentença judicial, Extrato TRT10ª Região-Publicação em mídia.
Análise do Controle Interno: Justificativa do gestor esclarece pendência
Análise da Equipe Técnica: Ilegal
Trata-se de Recurso Ordinário interposto no Tribunal Regional do Trabalho da 10ª Região, no qual o interessado recorreu da decisão que julgou improcedentes os pedidos da reclamação trabalhista ajuizada com o intuito de alcançar a condenação do Banco do Brasil para sua contratação imediata ou reserva de vaga, uma vez que aprovado em concurso público, destinado a cadastro de reserva, entendeu-se preterido pois, ainda durante a validade do concurso, o Banco lançou edital para contratar terceirizados paras as atividades objeto do concurso em detrimento dos concursados. Os desembargadores da 3ª Turma daquele Regional, em sessão ordinária de 24/5/2017, entenderam assistir razão ao interessado. O processo foi arquivado definitivamente em 28/6/2019.
Entende-se que assistiu razão ao interessado que se viu prejudicado pela ausência de sua convocação para contratação dado que fora aprovado no concurso e buscou socorro no Judiciário que entendeu ser procedente o pedido. A contratação precária de pessoal, dentro do prazo de validade do concurso público caracteriza preterição dos candidatos aprovados. Acrescenta-se, no entanto, que a convocação e a contratação se deram muito após o vencimento do prazo de validade do concurso, o que impossibilita a apreciação do ato de admissão pela legalidade.
O quadro resumo de ocorrências e, quando for o caso, o detalhamento da norma legal e da jurisprudência para a inconsistência acima elencada encontra-se no anexo II dessa instrução. 
Encaminhamento do ato: 
Considerar ILEGAL e recusar registro do ato de Admissão de RAFAEL DE FREITAS MADUREIRA do quadro de pessoal do órgão/entidade Banco do Brasil S.A., com base nos arts. 71, inciso III, da Constituição Federal, 1º, inciso V, e 39, inciso II, da Lei 8.443/1992 e 260, § 1º, do Regimento Interno.
CONCLUSÃO
A abrangência e a profundidade das verificações levadas a efeito fundamentam convicção de que o ato 32340/2017 pode ser apreciado pela ilegalidade, em razão das irregularidades apontadas no item Exame das Constatações desta instrução, que representam afronta à legislação e à jurisprudência de referência.
O aludido ato deu entrada neste Tribunal há menos de cinco anos, não sendo aplicável, portanto, o procedimento de contraditório e ampla defesa determinado pelo Acórdão 587/2011-TCU-Plenário.
PROPOSTA DE ENCAMINHAMENTO
Ante o exposto, com fundamento no art. 71, inciso III, da Constituição Federal, no art. 1º, inciso V, e art. 39, incisos I e II, da Lei 8.443/1992, no art. 260 do Regimento Interno do Tribunal de Contas da União, propõe-se: 
Considerar ILEGAL e recusar registro do ato de Admissão de RAFAEL DE FREITAS MADUREIRA do quadro de pessoal do órgão/entidade Banco do Brasil S.A., com base nos arts. 71, inciso III, da Constituição Federal, 1º, inciso V, e 39, inciso II, da Lei 8.443/1992 e 260, § 1º, do Regimento Interno."
2.	       O procurador do MP/TCU Marinus Eduardo De Vries Marsico manifestou-se de acordo com a proposta da unidade instrutiva[footnoteRef:3]. [3:  Peça 7.] 
É o relatório.

não há.

Procurador Marinus Eduardo De Vries Marsico.

ATO DE ADMISSÃO EFETIVADO APÓS O PRAZO DE VALIDADE DO CONCURSO, POR DETERMINAÇÃO JUDICIAL TRANSITADA EM JULGADO. IRREVERSABILIDADE DA CONTRATAÇÃO. LEGALIDADE DO ATO.

ATOS DE ADMISSÃO (ADS)

Secretaria de Fiscalização de Integridade de Atos e Pagamentos de Pessoal e de Benefícios Sociais (Sefip).

Em exame ato de admissão de Rafael de Freitas Madureira no cargo de escriturário do Banco do Brasil.
A Secretaria de Fiscalização de Integridade de Atos e Pagamentos de Pessoal e de Benefícios Sociais (Sefip) e o MP/TCU manifestaram-se pela ilegalidade do ato e pela negativa de registro, por entenderem que a contratação se deu após o fim do prazo de validade do concurso.
A situação em análise traz os contornos fáticos de recente jurisprudência deste Tribunal, a exemplo dos Acórdão 11551/2021-TCU-Primeira Câmara (de relatoria do ministro Jorge Oliveira) , 79/2022-TCU-2ª Câmara (ministro Aroldo Cedraz) , 902/2022-TCU-2ª Câmara (ministro-substituto Marcos Bemquerer) , 17219/2021-TCU-2ª Câmara (ministro-substituto André Luís de Carvalho) e 18179/2021-TCU-1ª Câmara, de minha relatoria.
O interessado ajuizou reclamação trabalhista pleiteando sua nomeação no Banco do Brasil, com base na alegação de que a instituição havia publicado edital de licitação para contratação de serviços terceirizados, preenchendo vagas que deveriam ser ocupadas pelos candidatos aprovados no certame.
A sentença judicial do Tribunal Regional do Trabalho da 10ª Região (00784-2015-015-10-00-5-RO) transitou em julgado em 28/6/2019, conforme informação obtida por minha assessoria[footnoteRef:2], tendo o interessado sido convocado em 7/8/2017. [2:  Peça 8.] 
Ainda que não se tenha nos autos a informação se a ação judicial foi impetrada dentro ou fora do prazo de validade do certame, esta Corte, em decisões recentes (a exemplo dos Acórdão 18562/2021-TCU-Segunda Câmara, de relatoria do ministro Augusto Nardes, e 105/2022-TCU-2ª Câmara, ministro Bruno Dantas) , tem entendido que a questão relevante a ser verificada é a irreversibilidade da contratação, em razão da existência de decisão judicial transitada em julgado. 
Assim, a admissão do interessado deve ser considerada legal.
Diante do exposto, manifesto-me pela aprovação do acórdão que ora submeto à apreciação deste Colegiado.
TCU, Sala das Sessões, em 5 de abril de 2022.
Weder de Oliveira 
Relator